臺灣板橋地方法院民事判決　　　　　100年度家訴字第312號
原　　　告　魏室蘭　
特別代理人　魏早榮　
訴訟代理人　謝杏奇律師
被　　　告　吳欣蓉　
　　　　　　吳又如　
上列當事人間請求給付扶養費事件，本院於中華民國100 年11月
月28日言詞辯論終結，判決如下：
    主    文
原告之訴及假執行之聲請均駁回。
訴訟費用由原告負擔。
    事實及理由
甲、程序方面﹕
    原告丁○○於民國99年10月6 日因心衰竭併急性肺水腫、橫
    紋肌溶解症、陳舊性腦中風、周邊動脈血管疾病併雙側下肢
    壞疽、二尖瓣膜逆流等疾病，已於99年11月10接受右側膝上
    截肢及左側膝下截肢，復於100 年5 月19日腦中風，目前言
    語無法溝通，已處於意識障礙之狀態，生活無法自理、起居
    ，生活起居皆無法自行照料，且尚未經法院監護宣告，無法
    定代理人，因有選任特別代理人之必要，本院依原告之兄丙○○之聲請，於100 年8 月12日以100 年度家聲第236 號裁
    定選任原告之兄丙○○為本件原告之特別代理人，合先敘明
    。
乙
一、原告起訴主張：
（一）原告於民國99年10月6 日因心衰竭併急性肺水腫、橫紋肌
      溶解症、陳舊性腦中風、周邊動脈血管疾病併雙側下肢壞
      疽、二尖瓣膜逆流等疾病，已於99年11月10日接受右側膝
      上截肢及左側膝下截肢，復於100 年5 月19日腦中風，目
      前無法言語，處於意識障礙之狀態，生活無法自理、起居
      需全日依賴他人照料，現於新北市○○區○○路○○巷○○號
      私立安祥護理之家接受照護，每月照護費新台幣（下同）
      28,000元，原告迄今尚積欠照護費、門診掛號及車資共計
      202,130 元（自99年12月7 日起至100 年4 月21日止）。
（二）按直系血親相互間互負扶養之義務，又按受扶養權利者，
      以不能維持生活而無謀生能力者為限。前項無謀生能力之
      限制，於直系血親尊親屬不適用之。民法第1114條第1 款
      、第111 7 條分別定有明文。所謂「不能維持生活」，係
      不能以自己之財產及勞力所得以維持自己之生活而言。從
      而，受扶養權利者，能以自己之財產及勞力所得維持自己
      之生活，無受扶養之權利。次按負扶養義務者有數人時，
      應依左列順序定其履行義務之人：(一)直系血親卑親屬…。
      負扶養義務者有數人，而其親等同一時，應各依其經濟能
      力，分擔義務，民法第1115條第1、3項亦有明文。是原告
      因上開疾病致不能維持生活且無謀生能力，被告二人為原
      告之子女，依上開規定即應平均分擔原告之生活費。
（三）又被告二人之父親吳政哲於民國97年始與其配偶潘美珍離
      婚，原告係因無法與吳政哲維持婚外情關係才不得已離家
      ，爰依民法第1114條第1 款、第1117條、第1115條等規定
      提起本件訴訟等語。並聲明：
      (1)被告乙○○應給付原告111, 065元、甲○○應給付原告
        111,065 元，並均應自起訴狀繕本送達之翌日起，按月
        於每月5 日前各給付原告14,000元。
      (2)原告願供擔保，請准宣告假執行。
      (3)訴訟費用由被告負擔。
二、被告則辯以：
（一）原告對被告二人未盡扶養義務且情節重大，應免除被告二
      人之扶養義務：
      查於民國80年間，被告乙○○年約七歲，被告甲○○則年
      約一歲，原告拋夫棄子逕自離家出走，對被告二人從未聞
      問，時至99年間，社工人員因原告病危而通知原告之特別
      代理人即被告之舅舅丙○○，丙○○始間接由社工人員所
      提供之資料表單中，知悉被告二人住居所及聯絡方式，丙○○依此聯絡方式方與被告聯繫，足證原告及其家人、家
      屬與被告間於該段期間未曾聯繫，而被告二人對原告則根
      本沒有任何印象。復又原告離家期間，被告雖尚有父親保
      護照料，然被告等自幼未曾受原告保護教養照顧，原告所
      為已造成被告身心莫大傷害，且被告家庭經濟狀況不佳，
      被告二人自幼即需各自努力謀生，被告乙○○自高中時起
      即半工半讀完成學業至大學畢業止，被告甲○○則自大學
      時起半工半讀，目前仍在就學中，原告對被告二人未盡扶
      養義務至為明顯，且情節重大，是以若仍判令被告負擔扶
      養義務則顯失公平，其扶養義務應予免除。末查，如認原
      告具有正當理由得未盡扶養義務，請求原告證明其具有正
      當理由。從而，原告對被告無正當理由未盡扶養義務，情
      節不可謂不重大，且原告尚未證明其具有正當理由，故應
      免除被告扶養義務，以維被告權益。
（二）縱認被告須負擔原告扶養費用，亦須減輕之：
      原告請求給付積欠照護費202,130 元及自起訴狀繕本送達
      之翌日起，按月於每月5日前各給付原告14,000元云云，
      惟查原告生有二名子女即被告乙○○及甲○○二人，然被
      告二人之經濟能力不佳，被告乙○○自89年起之每月平均
      薪資所得約20,000元，目前則擔任助理工作，每月約二萬
      四千元至二萬六千元，而被告甲○○目前仍在學中，半工
      半讀，於私人公司擔任工讀生一職，每月薪資約二萬元以
      內，再被告二人之父親年已六十餘歲，僅能打零工渡日，
      收入微薄且不穩定，因此被告乙○○工作所得皆用於自己
      及父親生活費用之供給，被告甲○○工作所得則皆用於自
      己生活費用及每學年學雜費負擔。被告縱有能力負擔扶養
      義務，若為完全負擔扶養義務，恐將致無法維持自己及父
      親之生活，是依民法第1118條規定，自應減輕被告扶養義
      務，始謂公平。又依行政院主計處公佈100年度新北市最
      低生活費標準每人10,792 元，原告請求被告二人按月各
      給付14,000元，尚嫌過高，依上開規定，依被告經濟能力
      分擔之，方屬適切。
（三）並聲明：(1)原告之訴駁回。
              (2)訴訟費用由原告負擔。
              (3)如受不利益判決，願供擔保請求宣告免為假執
                行。
三、本院之判斷：
（一）按直系血親相互間，互負扶養之義務。受扶養權利者，以
      不能維持生活而無謀生能力者為限。前項無謀生能力之限
      制，於直系血親尊親屬，不適用之。民法第1114條第1 款
      、第11 17 條固有明文。惟民法業於99年1 月27 日 經公
      布增訂第1118條之1 ，其規定為：「按受扶養權利者有下
      列情形之一，由負扶養義務者負擔扶養義務顯失公平，負
      扶養義務者得請求法院減輕其扶養義務：一、對負扶養義
      務者、其配偶或直系血親故意為虐待、重大侮辱或其他身
      體、精神上之不法侵害行為。二、對負扶養義務者無正當
      理由未盡扶養義務。受扶養權利者對負扶養義務者有前項
      各款行為之一，且情節重大者，法院得免除其扶養義務。
      」，且自99年1 月29日起開始生效。又參諸民法親屬編施
      行法第13條規定：「父母子女間之權利義務，自民法親屬
      編施行之日起，依民法親屬編之規定。其有修正者，適用
      修正後之規定。」，故本件自可適用新增訂民法第1118條
      之1 之規定。該增訂條文之立法理由係：民法扶養義務乃
      發生於有扶養必要及有扶養能力之一定親屬之間，父母對
      子女之扶養請求權與未成年子女對父母之扶養請求權各自
      獨立（最高法院92年度第五次民事庭會議決議意旨參照）
      ，父母請求子女扶養，非以其曾扶養子女為前提。然在以
      個人主義、自己責任為原則之近代民法中，徵諸社會實例
      ，受扶養權利者對於負扶養義務者本人、配偶或直系血親
      曾故意為虐待、重大侮辱或其他家庭暴力防治法第二條第
      一款所定身體、精神上之不法侵害行為，或對於負扶養義
      務者無正當理由未盡扶養義務之情形，例如實務上對於負
      扶養義務者施加毆打，或無正當理由惡意不予扶養者，即
      以身體或精神上之痛苦加諸於負扶養義務者而言均屬適例
      （最高法院74年臺上字第1870號判例意旨參照），此際仍
      由渠等負完全扶養義務，有違事理之衡平，爰增列第一項
      ，此種情形宜賦予法院衡酌扶養本質，兼顧受扶養權利者
      及負扶養義務者之權益，依個案彈性調整減輕扶養義務。
      至受扶養權利者對負扶養義務者有第一項各款行為之一，
      且情節重大者，例如故意致扶養義務者於死而未遂或重傷
      、強制性交或猥褻、妨害幼童發育等，法律仍令其負扶養
      義務，顯強人所難，爰增列第二項，明定法院得完全免除
      其扶養義務。
（二）原告主張其於民國99年10月6 日因心衰竭併急性肺水腫、
      橫紋肌溶解症、陳舊性腦中風、周邊動脈血管疾病併雙側
      下肢壞疽、二尖瓣膜逆流等疾病，已於99年11月10 日 接
      受右側膝上截肢及左側膝下截肢，復於100 年5 月19日腦
      中風，目前處於意識障礙之狀態，生活無法自理、起居需
      全日依賴他人照料，現於私立安祥護理之家接受照護，每
      月照護費28,000元，原告迄今尚積欠照護費、門診掛號及
      車資共計202,130 元等情，業據原告提出聯合醫院中興醫
      院在院診斷證明書、國立臺灣大學醫學院附設醫院診斷證
      明書、私立恩祥護理之家欠費證明等件為證，且為被告所
      不爭執，自堪信為真正。
（三）又原告主張被告二人對其負有法定之扶養義務，且原告係
      因被告二人之父親吳政哲於民國97年始與其配偶潘美珍離
      婚，其係因無法與吳政哲維持婚外情關係才不得已離家等
      情，則為被告二人所否認，並以上開陳述為辯。查：
    (1)被告二人均為原告與吳政哲所生之子女，業據原告提出戶
      籍謄本為證，堪信為真實。
    (2)又原告主張係因被告二人之父親吳政哲於民國97年始與其
      元配離婚，原告係因無法與吳政哲維持婚外情關係才不得
      已離家等情，則為被告二人所否認，並經證人即被告二人
      之父親吳政哲到庭證稱：「我跟原告交往時，已經跟元配
      潘美珍離婚好幾年。」等語（參見本院第100 年11月28
      日言詞辯論筆錄）；再觀之卷附吳政哲之戶籍謄本記事欄
      記載：吳政哲早年與元配潘美真離婚，嗣於88年4 月27日
      與莊美雲結婚，又於97年2 月18日與莊美雲離婚，對照被
      告乙○○係73年11月26日生、被告甲○○係79年3 月6日
      生（均見卷內戶籍謄本），及後述證人吳政哲所證原告離
      開之時間（被告甲○○一歲多、乙○○國小一年級的時）
      ，足見原告所辯吳政哲97年間始與元配離婚等情，應屬誤
      會，而原告復未舉證以實其說，故其主張尚難採信。
    (3)被告主張原告對渠等未盡扶養義務且情節重大，應免除被
      告二人之扶養義務，則據證人即被告二人之父親吳政哲到
      庭證稱：「我認識原告是在萬華阿公店，後來也同居在一
      起，就生下被告二人，雖然我們當時住在一起，但是生活
      很苦，原告常常把小孩寄放在鄰居家就離開，我下班後還
      要去鄰居家把小孩帶回來。被告甲○○一歲多、乙○○國
      小一年級的時侯，原告就離家，當時我們是住在板橋。原
      告離家後，我就帶著小孩搬到新莊。之後原告沒有支付過
      任何小孩的扶養費用，也沒有探視過小孩，小孩的扶養費
      用都是我自己負擔。原告生病以後，幾年前在原告最小的
      哥哥來找我們，我就帶著小孩去亞東醫院看她，看過二次
      。小孩本來不願意去，因為她們對原告一點印象都沒有。
      」等語（參見本院第100 年11月28日言詞辯論筆錄）。又
      原告對於其自幼未盡扶養被告二人之義務，亦不為爭執，
      足見原告於被告二人年幼時即離開被告二人，未盡其身為
      渠等母親之扶養義務甚明。
    (4)執此以觀，原告固為被告二人之母親，自與被告二人間互
      負扶養義務，原告於被告成年前，依法對渠等負有扶養義
      務，然原告竟自被告二人年幼即離家而未盡扶養子女之責
      ，原告又未能舉證證明有何正當理由，可不予扶養被告等
      情形，自屬無正當理由未盡扶養義務。再本院審酌上情，
      認原告分別自被告乙○○約七歲、被告甲○○約一歲時即
      離開被告二人，對被告二人不聞不問，從未盡扶養義務，
      聽任子女自生自滅，形同棄養，且原告無正當理由未盡扶
      養義務之時間長達20多年，原告於其生病前皆未主動與被
      告二人會面，足認原告無正當理由未盡扶養義務之情節確
      屬重大，從而，被告等主張依民法第1118條之1 第2 項之
      規定，免除其等對原告之扶養義務，於法並無不符，應予
      准許。
（四）綜上所述，本件被告二人既可免除對原告之扶養義務，是
      原告依民法第1114條第1 項第1 款之規定，請求被告二人
      給付扶養費，即無理由，應予駁回。原告之訴既經駁回，
      其假執行之聲請，即失所附麗，應併駁回之。
四、訴訟費用負擔之依據：民事訴訟法第78條。
中    華    民    國    100   年    12    月    12    日
                    家事庭  法  官  劉大衛


以上正本係照原本作成
如對本判決上訴，須於判決送達後20日內向本院提出上訴狀
中    華    民    國    100   年    12    月    12    日
                            書記官  郭雅妮